最高法院民事判決　　　　　　　　　　　　　　　　八十六年度台上字第七三○號
　　上　訴　人　崇友實業股份有限公司
　　法定代理人　傅培基
　　訴訟代理人　盧
　　被 上訴 人　上海商業儲蓄銀行股份有限公司蘆洲分公司
　　法定代理人　林木榮
　　被 上訴 人　上海商業儲蓄銀行股份有限公司民生分公司
　　法定代理人　孫國平
右當事人間請求損害賠償事件，上訴人對於中華民國八十四年十二月二十六日台灣高
等法院第二審判決（八十四年度上字第一○七四號），提起上訴，本院判決如左：
    主  文
原判決廢棄，發回台灣高等法院。
    理  由
本件上訴人主張：伊執有訴外人寶祥營造廠有限公司（下稱寶祥公司）與利嘉建設股
份有限公司（下稱利嘉公司），分別於民國八十三年六月五日、六月二十日簽發，面
額新台幣（下同）四百二十九萬六千元、九十五萬二千元，付款人分別為被上訴人上
海商業儲蓄銀行股份有限公司蘆洲分公司（下稱蘆洲分行）與上海商業儲蓄銀行股份
有限公司民生分公司（下稱民生分行）之支票各一張，惟遭伊之業務員羅維徵侵占，
並將受款人變造為崇反實業股份有限公司（下稱崇反公司），經由台灣中小企業銀行
建行分行（下稱建成分行）提示，詎被上訴人均疏未注意各該支票業經變造，且未加
蓋發票人簽章，及背書有不連續之情形，應拒付票款而仍予付款，致損害伊之票據債
權，應負侵權行為損害賠償，及債務不履行損害賠償之責任等情，求為命蘆洲分行給
付四百二十九萬六千元、民生分行給付九十五萬元及各加付法定遲延利息之判決。
被上訴人則以：系爭支票二紙，經羅維徵變造後，其受款人為崇反公司，票據背面之
背書，亦為崇反公司，伊分別付款並無違誤。且上訴人自始即未占有支票，不得向伊
請求付款，兩造間並無債權債務關係。何況侵權行為所侵害之權利不包括債權，且伊
並非故意付款予崇反公司，不應負損害賠償責任等語，資為抗辯。
原審維持第一審所為上訴人敗訴判決，駁回其上訴，無非以：系爭支票二紙，其中金
額四百二十九萬六千元之支票於受款人「崇反公司」之「反」字上，有擦痕，且未蓋
任何校對章或發票人之印章，另金額九十五萬二千元之支票受款人欄有不明顯墨色暈
散痕跡，且蓋有手印，並非蓋用發票人之印章等情，有被上訴人提出之系爭支票附卷
可稽，依中央銀行管理票據交換業務辦法第三十一條第一項第十二款規定：「更改處
未經發票人照原留印鑑簽章證明」者，應填具三聯式退票理由單辦理退票。被上訴人
竟未依前開規定辦理退票而付款，上訴人主張被上訴人有過失，應可採信。被上訴人
仍不能免除其為付款人應負之形式審查義務。惟查系爭支票係訴外人崇反公司經由建
成分行向被上訴人提示，被上訴人縱予退票，亦應返還崇反公司；而上訴人縱向崇反
公司取回，再向被上訴人提示，因支票已經塗改，被上訴人仍應予退票。是上訴人除
再向發票人請求另行簽發支票外，已不得本於系爭支票向付款人為任何請求，被上訴
人對上訴人之系爭支票債權並無侵害可言。其次被上訴人對經塗改而無發票人蓋章之
支票付款，雖有過失，惟觀察系爭支票背書之印章為篆體字，一般人實難就其印文分
辨為「崇反」或「崇友」公司，是系爭支票之受款人無論指明為崇反公司或崇友公司
，就其記載及背書之印文以觀，客觀上尚不能認有背書不連續之情形。何況執票人是
否為票據權利人，被上訴人依票據法第七十一條第二項本無認定之責，被上訴人付款
雖有過失，亦難認有惡意或重大過失等詞，為其判斷之基礎。
惟按票據付款人對於背書簽名之真偽，及執票人是否票據權利人，固不負認定之責，
惟就票據之形式是否合法，及其記載是否完整，仍難謂無審查之責。本件系爭支票二
紙，其記載之受款人，其中一紙有擦痕而未蓋任何校對章或發票人印章；另一則有不
明顯墨色暈散痕跡，且蓋有手印，並非蓋用發票人印章，為原審確定之事實，顯然系
爭支票記載事項已有改寫、變造，而未依法定方式為之，尤以蓋用手印為甚，被上訴
人仍予付款，其已否善盡付款人審查票據形式之責，殊值推求。原審既認被上訴人為
有過失，但又認其不負損害賠償之責，自屬可議。上訴論旨，指摘原判決不當，求予
廢棄，非無理由。
據上論結，本件上訴為有理由。依民事訴訟法第四百七十七條第一項、第四百七十八
條第一項，判決如主文。
中      華      民      國    八十六    年      三      月     十四     日
                              最高法院民事第六庭
                                  審判長法官  吳  啟  賓
                                        法官  謝  正  勝
                                        法官  劉  福  來
                                        法官  黃  熙  嫣
                                        法官  吳  正  一
      右正本證明與原本無異
                                              書  記  官
中      華      民      國    八十六    年      三      月    二十五    日
